【裁判字號】    97,訴,34
【裁判日期】    970829
【裁判案由】    塗銷抵押權登記
【裁判全文】
臺灣桃園地方法院民事判決                97年度訴字第34號
原      告  乙○○
                        8樓之.
被      告  丙○○○(即甲○○.
            戊○○(即甲○○○.
上列當事人間請求塗銷抵押權登記事件，於民國97年8 月22日辯
論終結，本院判決如下：
    主      文
被告應將葉倫進就坐落桃園縣龍潭鄉○○○段七十之一地號土地
上，應有部分一二四九四分之八二九一，於民國七十四年九月五
日所為（收件字號七十四年溪字第○○六二○一號）之最高限額
新台幣貳佰萬元之抵押權設定登記，辦理繼承登記後再予以塗銷
。
訴訟費用由被告連帶負擔。
    事實及理由
壹、程序方面
一、按訴狀送達後，原告不得將原訴變更或追加他訴。但請求之
    基礎事實同一者，不在此限。民事訴訟法第255 條第1 項但
    書第2 款定有明文。經查，原告起訴主張其前手鍾阿坤（已
    歿）與葉倫進（已歿）間無債權債務關係存在，卻確遭葉倫
    進於當時鍾阿坤所有坐落於桃園縣龍潭鄉○○○段70之1地
    號土地（下稱系爭土地）之應有部分8291/12494，於民國74
    年9 月5 日向桃園縣大溪地政事務所以收件字號74年溪字第
    006201號設定登記最高限額新台幣（下同）200 萬元之抵押
    權（下稱系爭最高限額抵押權），故訴請甲○○○○○○予
    以塗銷，並聲明：被告應將系爭最高限額抵押權，予以塗銷
    。嗣因被告為甲○○○○○○，尚須先就系爭最高限額抵押
    權辦理繼承登記後，始得為塗銷權利人，故原告乃於97年7
    月18日當庭更正聲明如主文所示（本院卷第54頁）。經核原
    告上開聲明之變更，其請求之基礎事實同一，應予准許。
二、被告2 人經本院合法送達通知，於言詞辯論期日未到場，經
    核無民事訴訟法第386 條各款所列情形，爰依原告之聲請，
    由其一造辯論而為判決。
貳、實體方面
一、原告起訴主張：系爭土地本係原告之父鍾阿坤與他人共有，
    鍾阿坤之應有部分為8291/12494，因鍾阿坤於74年間有意向
    葉倫進（被告丙○○○之夫、被告戊○○之父）借款，故設
    定系爭最高限額抵押權予葉倫進，擔保債權之存續期間自74
    年9 月3 日至79年9 月3 日，惟系爭最高限額抵押權設定後
    ，因鍾阿坤已無資金調度之需要，故實際上未向葉倫進借款
    ，且於系爭最高限額抵押權存續期間屆至為止，亦未有任何
    債權發生，然事後雙方亦未辦理抵押權塗銷登記。嗣鍾阿坤
    於74年12月19日將系爭土地應有部分移轉登記予原告，而上
    開抵押權登記權利人葉倫進則於83年間死亡，被告丙○○○
    、戊○○為甲○○○○○○。按民法第767 條規定：「所有
    人對於無權占有或侵奪其所有物者，得請求返還之。對於妨
    害其所有權者，得請求除去之。有妨害其所有權之虞者，得
    請求防止之」。系爭最高限額抵押權並不存在，卻仍於地政
    機關設定登記在案，是該抵押權之設定登記自係妨害原告之
    土地所有權，原告自可依上開法律規定請求登記權利人葉倫
    進塗銷系爭最高限額抵押權登記。又因葉倫進已死亡，而被
    告2 人乃其繼承人，故原告自得訴請被告就系爭抵押權先辦
    理繼承登記後再予以塗銷。
二、被告方面：被告2 人均未於言詞辯論期日到場，亦未提出書
    狀作何聲明或陳述。
三、查系爭土地本係原告之父鍾阿坤與他人共有，應有部分為82
    91/124941 ，鍾阿坤於74年9 月5 日設定系爭最高限額抵押
    權予葉倫進，擔保債權之存續期間自74年9 月3 日至79年9
    月3 日，鍾阿坤復於74年12月19日將系爭土地應有部分移轉
    登記予原告，而系爭最高限額抵押權登記權利人葉倫進於83
    年間死亡，被告丙○○○、戊○○為甲○○○○○○之事實
    ，業據原告提出系爭土地登記謄本、被告2 人戶籍謄本、葉
    倫進除戶戶籍謄本、被繼承人葉倫進繼承系統表為證，被告
    戊○○對原告所主張之上開事實，已於相當時期受合法之通
    知，既未於言詞辯論期日到場，復未提出書狀答辯以供本院
    審酌，依民事訴訟法第280 條第3 項前段準用同條第1 項前
    段規定，視同自認；至被告丙○○○經合法之通知，於言詞
    辯論期日未到場，亦未提出任何準備書狀或證據資料作何答
    辯聲明或陳述以為爭執，雖因被告丙○○○係依公示送達通
    知者，依法不視同自認。惟因上開原告主張之事實，業據原
    告舉證如前，自堪認原告之主張為真實。
四、又原告主張系爭最高限額抵押權登記權利人葉倫進與鍾阿坤
    間並無任何債權債務關係，系爭抵押債務並不存在之事實，
    業據原告聲請傳喚證人即辦理系爭最高限額抵押權設定之代
    書丁○○、證人鍾羅平妹到庭證稱系爭最高限額抵押權設定
    後，鍾阿坤並未向葉倫進借得任何款項等語明確。且按「所
    謂最高限額之抵押契約，係指所有人提供抵押物，與債權人
    訂立在一定金額之限度內，擔保現在已發生及將來可能發生
    之債權之抵押權設定契約而言。此種抵押權所擔保之債權，
    除訂約時已發生之債權外，即將來發生之債權，在約定限額
    之範圍內，亦為抵押權效力所及。雖抵押權存續期間內已發
    生之債權，因清償或其他事由而減少或消滅，原訂立之抵押
    契約依然有效，嗣後在存續期間內陸續發生之債權，債權人
    仍得對抵押物行使權利。此種抵押契約定有存續期間者，訂
    立契約之目的，顯在擔保存續期間內所發生之債權，凡在存
    續期間所發生之債權，皆為抵押權效力所及，於存續期間屆
    滿前所發生之債權，債權人在約定限額範圍內，對於抵押物
    均享有抵押權」（見最高法院66年台上字第1097號判例要旨
    ）。是就定有存續期間之此種抵押權，應認存續期間屆滿，
    其特定債權之發生即可確定，而在存續期間屆滿前所發生之
    債權範圍究為何，應由可行使抵押權之債權人就其權利存在
    即抵押債權之發生及數額負舉證責任。查系爭最高限額抵押
    權之存續期間於79年9 月3 日即已屆滿，則系爭最高限額抵
    押權屆滿前所發生之債權範圍為何，自應由可行使抵押權之
    債權人就其權利存在即抵押債權之發生及數額負舉證責任，
    惟被告2 人為系爭最高限額抵押權之債權人甲○○○○○○
    ，均未曾到庭提出任何證據以舉證證明其抵押債權確已發生
    及其數額，自應認原告主張系爭抵押債權不存在乙節為實在
    。
五、原告復主張系爭抵押債務既不存在，且抵押權之存續期限已
    屆至，抵押權已消滅而不存在，該抵押權之設定登記妨害原
    告之土地所有權，原告自得依繼承及民法第767 條之規定，
    請求甲○○○○○○即被告2 人就系爭抵押權先辦理繼承登
    記後再予以塗銷等語。按「抵押權為擔保物權，具有從屬性
    ，倘無所擔保之債權存在，抵押權即無由成立，自應許抵押
    人請求塗銷該抵押權之設定登記」（最高法院84年度台上字
    第167 號判決意旨可參）。又按「抵押權為不動產物權，抵
    押權人僅能依設定登記內容行使權利。系爭抵押權所擔保之
    債權既不存在，且其存續期間復已屆滿，抵押權所擔保之債
    權嗣後亦不致再行發生，被上訴人請求上訴人塗銷系爭抵押
    權設定登記，洵屬正當」（最高法院82年度台上字第1782號
    判決意旨可參）。再按「所有人對於無權占有或侵奪其所有
    物者，得請求返還之。對於妨害其所有權者，得請求除去之
    。有妨害其所有權之虞者，得請求防止之」，民法第767 條
    亦有明文。查系爭抵押債務既不存在，業以認定如前，而抵
    押權存續期間復已屆滿，嗣後不致再行發生債權，則抵押債
    權已確定不存在，然卻仍於地政機關設定登記在案，是該抵
    押權之設定登記自係妨害原告就土地所有權之行使，原告自
    可依上開民法第767 條中段之所有權妨害除去請求權，請求
    登記之權利人葉倫進塗銷抵押權登記。又因葉倫進已死亡，
    被告2 人乃其繼承人，故原告訴請被告就系爭抵押權先辦理
    繼承登記後再予以塗銷，洵屬正當。
六、從而，原告依據繼承及所有權妨害除去請求權之法律關係，
    請求被告應將葉倫進就坐落系爭土地，應有部分8291/12494
    ，於74年9 月5 日所為（收件字號74年溪字第006201號）之
    最高限額200 萬元之抵押權設定登記，辦理繼承登記後再予
    以塗銷，為有理由，應予准許。
據上論結，原告之訴為有理由，依民事訴訟法第385 條第1 項前
段、第85條第2 項，判決如主文。
中    華    民    國    97    年    8     月    29    日
                  民事第一庭    法  官  陳雪玉
如對本判決上訴，須於判決送達後20日內向本院提出上訴狀。
以上正本與原本無異。
中    華    民    國    97    年    9     月    5     日
                                書記官  吳瓊英


司法院資訊處製作；財團法人民間司法改革基金會備份。
